【裁判字號】    95,聲,834
【裁判日期】    951030
【裁判案由】    聲請發還扣押物
【裁判全文】
臺灣高等法院高雄分院刑事裁定           95年度聲字第834號
聲 請 人即
被      告  乙○○
                    （現另案於臺灣高雄第二監獄執行中）
聲 請 人即
被      告  甲○○
上列聲請人因違反毒品危害防制條例案件（本院95年度上重訴字
第33號），聲請發還扣押物，本院裁定如下：
    主  文
聲請駁回。
    理  由
一、聲請意旨略以：
  (一)聲請人即被告前因違反毒品危害防制條例案件，經台灣高雄
    地法院於95年8 月21日判決。查判決主文並未將被告因本案
    被扣押之新台幣（下同）160 萬元宣告沒收，且判決理由中
    亦載明：「扣案之現金160 萬元因無證據證明係被告二人販
    賣毒品所得，與本件被告販賣海洛因及甲基安非他命之犯行
    無涉，爰不於本案宣告沒收」。故160 萬元部分非在本案宣
    告沒收之範圍內。
  (二)按「扣押物若無留存之必要者，不待案件終結，應以法院之
    裁定或檢察官命令發還之」，刑事訴訟法第142條第1項前段
    定有明文。又刑事訴訟法第370 條規定，由被告上訴或為被
    告之利益而上訴者，第二審法院不得諭知較重於原審判決之
    刑，此即為「不利益變更禁止原則」。本件僅有被告上訴，
    檢察官並未上訴，且刑事訴訟法第370 條規定之「不得諭知
    較重於原審判決之刑」，依最高法院67 年第1次刑庭總會決
    議，係指「宣告刑」而言，而「沒收」之宣告亦屬宣告刑之
    性質，故亦有「不利益變更禁止」之適用。
  (三)綜上，本件原判決未將扣押之160 萬元宣告沒收，第二審亦
    不得再對該160 萬元宣告沒收，否則有違不利益變更禁止原
    則。且該160萬元為被告供家人支付各項貸款及長期生活之
    用，為此依法請求發還被扣押之160萬元。
二、按「可為證據或得沒收之物，得扣押之」；又「扣押物若無
    留存之必要者，不待案件終結，應以法院之裁定或檢察官命
    令發還之；其係贓物而無第三人主張權利者，應發還被害人
    。扣押物因所有人、持有人或保管人之請求，得命其負保管
    之責，暫行發還」，刑事訴訟法第133條第1項及第142條第1
    項1分別著有明文。
三、經查：
  (一)聲請人即被告乙○○、甲○○因違反毒品危害防制條例案件
    ，經檢察官提起公訴後，經台灣高雄地方法院於95年8 月22
    日以95年重訴字第38號刑事判決判處：乙○○、甲○○共同
    連續販賣第一級毒品，各處無期徒刑，褫奪公權終身；又共
    同連續販賣第二級毒品，各處有期徒刑十年。應執行處無期
    徒刑，褫奪公權終身。嗣經被告乙○○、甲○○提起上訴，
    現由本院以95年度上重訴字第33號審理中。
  (二)聲請人即被告於94年12月29日經警在高雄市○○區○○街13
    3 號前查獲後，經乙○○、甲○○同意在高雄市○○區○○
    街137 號5 樓之1 住處搜索時，除經警扣得本案之第一級毒
    品海洛因18包、第二級毒品甲基安非他命12包，及販賣毒品
    所用之研磨機、壓磨器、電子磅秤、夾鍊袋、行動電話等物
    外，另扣得本件160 萬元之事實，有搜索扣押筆錄、扣押物
    品目錄表各二份、照片二張附卷可佐（見警卷第28至39頁）
    ，是上開現金160 萬元確是聲請人即被告涉犯本案販賣毒品
    所依法查扣至明。
  (三)按犯第4條至第9條、第12條、第13條或第14條第1項、第2項
    之罪者，其供犯罪所用或因犯罪所得之財物，均沒收之，如
    全部或一部不能沒收時，追徵其價額或以其財產抵償之，毒
    品危害防制條例第19條第1項定有明文。本件扣案之160萬元
    現金，原審判決雖未於主文宣告沒收，並於理由內敘明：「
    扣案之現金160萬元因無證據證明係被告二人販賣毒品所得
    ，與本件被告販賣海洛因及甲基安非他命之犯行無涉，爰不
    於本案宣告沒收」等語。惟本件扣押之160萬元現金是否為
    聲請人即被告因販賣第一、二級毒品所得之財物，係屬事實
    認定問題，案件既經上訴，本院自應加以調查審酌。倘原審
    判決調查未詳盡，致事實認定及法律適用有所違誤，本院依
    職權自應撤銷改判，另為適法之諭知。易言之，上開扣案之
    160 萬元如經本院調查結果認係被告因販賣第一、二級毒品
    所得之財物，本院仍應為沒收之諭知至明，依刑事訴訟法第
    317 條但書規定，本院認160 萬元仍有必要予以扣押。
  (四)被告另辯稱：刑事訴訟法第370條規定，由被告上訴或為被
    告之利益而上訴者，第二審法院不得諭知較重於原審判決之
    刑，本件僅有被告上訴，且「不得諭知較重於原審判決之刑
    」，係指「宣告刑」而言，而「沒收」之宣告亦屬宣告刑之
    性質，故亦有「不利益變更禁止」之適用云云。惟按刑事訴
    訟法第370條前段固規定「由被告上訴者，第二審法院不得
    諭知較重於原審判決之刑」，然其但書尚有「因原審判決適
    用法條不當而撤銷之者，不在此限」之規定。而所謂適用法
    條不當，凡對於第一審判決所引用之刑法法條有所變更者，
    皆包括在內，並非專指刑法分則上之法條而言（最高法院90
    年度台非字第238號刑事判決參照）。另最高法院90年度台
    非字第114 號刑事判決亦認：有刑事訴訟法第370 條明定，
    由被告上訴或為被告利益而上訴者，第二審法院不得諭知較
    重於原審判決之刑，但因原審判決適用法條不當而撤銷之者
    ，不在此限。易言之，案件雖由被告上訴，但因原判決適用
    法條不當而撤銷者，即非不可諭知較重之罪刑。準此，本件
    扣案之160 萬元如經本院調查後，認係被告因販賣第一、二
    級毒品所得之財物，本院仍應依毒品危害防制條例第19條第
    1 項為沒收之諭知。被告辯稱：原判決未將扣押之160 萬元
    宣告沒收，第二審亦不得再對該160 萬元宣告沒收，否則有
    違不利益變更禁止原則云云，顯有誤解，委無足取。
  (五)綜上所述，本件扣押之160萬元是否為被告因犯罪所得之財
    物一節既有疑議，尚待本院調查審酌，且現金係消費物，具
    高度流通性，若本院於本案判決確定前，將其遽予發還被告
    ，恐有礙判決諭知之虞。是本院認上開扣押之160萬元尚有
    扣押之必要，被告依上開刑事訴訟法第142 條第1 項規定聲
    請准予發還，尚難准許，應予駁回。
據上論結，應依刑事訴訟法第220 條，裁定如主文。
中    華    民    國    95    年    10    月    30    日
                  刑事第八庭    審判長法  官  李炫德
                                      法  官  簡志瑩
                                      法  官  陳志銘
以上正本證明與原本無異。
如不服本裁定應於送達後5 日內向本院提出抗告狀。
中    華    民    國    95    年    10    月    30    日
                                      書記官  盧雅婷


司法院資訊處製作；財團法人民間司法改革基金會備份。
